臺灣臺南地方法院民事判決
                                      109年度訴字第442號
原      告  林庭安  
訴訟代理人  吳復興律師
被      告  陳春成  
            陳春傑  
            陳秋田  
訴訟代理人  陳書侃  
上列陳春傑
、陳 秋 田
共      同
訴訟代理人  王明一律師
上列當事人間請求分割共有物事件，經本院於民國109年10月28
日言詞辯論終結，判決如下：
    主  文
兩造共有坐落臺南市○○區○○段000地號、面積326.52平方公
尺之土地，分割如附圖一所示，即：編號Ａ、面積81.63平方公
尺土地，分歸原告取得；編號Ｂ、面積81.63平方公尺土地，分
歸被告陳春成取得；編號Ｃ、面積81.63平方公尺土地，分歸被
告陳秋田取得；編號Ｄ、面積81.63平方公尺土地，分歸被告陳
春傑取得。
訴訟費用由兩造按如附表所示比例負擔。
    事實及理由
一、原告主張：坐落臺南市○○區○○段000地號土地（下稱系爭土
    地）為兩造所共有，應有部分均為4分之1，兩造間就系爭土
    地無不能分割之分管協議，且無法達成分割協議，為簡化共
    有之法律關係，爰依民法第823條第1項規定，訴請裁判分割
    系爭土地，並請求按如附圖一所示，將系爭土地分割為臨路
    寬度相同、面積大小相同的4塊土地，原告願意與被告陳春
    成所分得之土地相鄰，考量附圖一編號Ｄ土地上有被告陳春
    傑的鐵皮屋，在損害最小的情況下，宜將原告和被告陳春成
    分配在編號Ａ、Ｂ土地上等語（下稱原告分割方案），並聲明
    ：如主文第一項所示。
二、被告表示：
  ㈠被告陳春成：同意原告的分割方案，我接受分在附圖一編號Ａ
    或Ｂ部分，與原告分得部分相鄰等語。
  ㈡被告陳春傑、陳秋田：系爭土地應該分成如附圖二所示共3塊
    土地，編號Ａ部分分歸原告或被告陳春成，編號B部分分歸被
    告陳秋田，編號C部分分歸被告陳春傑，未分得土地之共有
    人則以金錢補償。或者採取如附圖一分割成4塊土地的方式
    ，但編號Ａ部分分歸原告，編號Ｂ部分分歸被告陳秋田，編號
    C部分分歸被告陳春成，編號D部分分歸被告陳春傑。優先主
    張分成3塊土地的原因是系爭土地的使用分區為商業區，若
    分為4塊土地，將使各共有人分得之土地均無法單獨作為建
    築使用，形成畸零地，將大幅減損系爭土地之經濟價值效用
    ，違反共有人權益，顯非適當分割方法。又倘若本院採取附
    圖一的分割方案，被告陳秋田比較想分在編號Ａ或Ｂ部分，不
    想跟被告陳春傑分在編號Ｃ或Ｄ部分，因為可能會有拆屋還地
    的問題等語。
三、得心證之理由：
  ㈠按各共有人，除法令另有規定外，得隨時請求分割共有物。
    但因物之使用目的不能分割或契約訂有不分割之期限者，不
    在此限；共有物之分割，依共有人協議之方法行之。分割之
    方法不能協議決定者，法院得因任何共有人之請求，命為下
    列之分配：一、以原物分配於各共有人。但各共有人均受原
    物之分配顯有困難者，得將原物分配於部分共有人。二、原
    物分配顯有困難時，得變賣共有物，以價金分配於各共有人
    ；或以原物之一部分分配於各共有人，他部分變賣，以價金
    分配於各共有人，民法第823條第1項、第824條第1項、第2
    項分別定有明文。查系爭土地為兩造所共有，兩造既未定有
    不分割之特約，亦無因物之使用目的不能分割之情事，則原
    告依民法第823條第1項、第824條第2項之規定，訴請分割系
    爭土地，即屬有據，應予准許。
  ㈡次按法院定共有物分割之方法，固可由法院自由裁量，惟應
    斟酌各共有人之意願、利害關係、共有物之性質、分割後之
    經濟效用及公共利益等為公平決定（最高法院81年度台上字
    第16號、89年度台上字第724號判決意旨可資參照）。本院
    具體考量：
  ⒈民法第824條第2項第1款既已明文規定共有物之分割方法，以
    原物分配為原則，此應是考量到共有物對於共有人除經濟上
    的價值外，亦存在著相當的情感，而且縱使是採取全部或部
    分變賣後以金錢分配或補償未受分配的共有人之方式，也可
    能會有價值難以精確判定的問題，從而，僅限於以原物分配
    「顯有困難」時，方可採取原物分配以外之其他共有物分割
    方式。所謂的顯有困難，應是指共有物面積較小，然共有人
    數眾多，如採取原物分配，將導致各共有人僅取得個位數或
    十幾平方公尺的零碎土地，在日常生活以及經濟價值上，幾
    無正常、有效利用的可能性，於此情況才可謂以原物分配顯
    有困難。至於將共有物分配單一或少數共有人，對其他共有
    人則採取金錢補償，固然可能使共有物在分割後的經濟利益
    極大化，但此方式並非民法認為最能兼顧各共有人權益之公
    平分割方法。
  ⒉系爭土地面積達326.52平方公尺，共有人僅4人，採取如附圖
    一所示之原物分配方法進行分割後，劃分出的4塊土地臨路
    面寬不但均相同，每塊土地的面積尚有81.63平方公尺，在
    日常生活使用上並無過於零碎的情況。至於被告陳春傑、陳
    秋田主張附圖一所示之分割方法，將因系爭土地前面（東南
    側）所臨道路寬度達20公尺，依臺南市畸零地使用規則第3
    條附表一以及第6條規定，分割後每塊土地臨路的面寬不足4
    .5公尺，均無法單獨作為建築使用，形成畸零地，大幅減損
    系爭土地價值一情，本院認為此節固然屬實，然分割後不能
    作為建築用地使用，並非民法第824條第2項第1款但書所指
    的以原物分配「顯有困難」情況。再者，系爭土地上僅附圖
    一所示編號Ｄ部分處有一鐵皮屋（僅作為雜物擺放，而非供
    人居住），其餘均為空地、雜草或種植香蕉，此有本院109
    年5月28日勘驗測量筆錄1份在卷可憑，顯見系爭土地現況利
    用上本非作為建築房屋使用，採取附圖一所示分割方法，將
    面積大小均相同的4塊土地分配給各共有人，並無與使用現
    況不符情形。況且，各共有人取得分配土地後，如有意願作
    為建築使用，本可透過出售或是協議的方式合併土地進行利
    用，相較於採取附圖二分割成3塊土地，僅分配給3位共有人
    ，另外1位共有人則受金錢補償，附圖一所示分割方法更能
    夠公允兼顧各共有人之意願以及經濟利益。
  ⒊另外，附圖一的分割方式，固然會導致編號Ｄ部分上的鐵皮屋
    ，其有部分占用到編號Ｃ部分的土地，之後可能產生拆屋還
    地的問題。然而，本院認為該鐵皮屋占用到編號Ｃ部分的面
    積僅0.91平方公尺，情況甚屬輕微，而且，該鐵皮屋並非供
    居住使用，其占用系爭土地特定部分興建，亦未得到全體共
    有人的同意，從而，不應該僅因為其存在，即犧牲其中一位
    共有人受原物分配的重大權利。
  ⒋最後，在附圖一各共有人具體分配土地的決定上，本院認為
    編號Ｄ部分既然有被告陳春傑所建的鐵皮屋，為避免面臨拆
    屋還地，應將此部分分配給被告陳春傑為宜。編號Ａ部分雖
    有被告陳秋田所種植的香蕉，但其目的僅是為了避免第三人
    越界建築、不因雜草叢生被開罰（本院訴字卷第62頁），因
    此，可認並無重要既成經濟利益，無優先分配給被告陳秋田
    之必要。審以整個訴訟程序進行過程，原告與被告陳春成之
    意見相近，被告陳秋田與被告陳春傑之意見相近，被告3人
    有親屬關係，考量將來各共有人分配到土地如有合併利用之
    需求，自應以原告與被告陳春成所分得土地相鄰、被告陳秋
    田與被告陳春傑所分得土地相鄰為宜，較能期待意見妥適整
    合，從而，本院認為附圖一所示之分割方法為當，最能兼顧
    兩造利益，爰判決分割如主文第1項所示。
四、本件事證已明，兩造其餘攻擊防禦方法及所提證據，經斟酌
    後，核與本件之結論，不生影響，爰不逐一論列，附此敘明
    。
五、末按訴訟費用，由敗訴之當事人負擔；因共有物分割、經界
    或其他性質上類似之事件涉訟，由敗訴當事人負擔訴訟費用
    顯失公平者，法院得酌量情形，命勝訴之當事人負擔其一部
    ；共同訴訟人，按其人數，平均分擔訴訟費用。但共同訴訟
    人於訴訟之利害關係顯有差異者，法院得酌量其利害關係之
    比例，命分別負擔，民事訴訟法第78條、第80條之1、第85
    條第1項分別定有明文。查分割共有物事件本質上並無訟爭
    性，乃由本院斟酌何種分割方案較能增進共有物之經濟效益
    ，並兼顧兩造之利益，以決定適當之分割方法。本件原告請
    求分割共有物，因兩造均獲得利益，如僅由敗訴之被告負擔
    ，本院認為顯失公平，爰依兩造獲得之利益及就系爭土地應
    有部分之比例，判決訴訟費用之負擔如主文第2項所示。
六、訴訟費用負擔之依據：民事訴訟法第78條、第80條之1、第8
    5條第1項但書。
中　　華　　民　　國　　109 　年　　11　　月　　20　　日
                  民事第一庭   法   官  廖建瑋
以上正本係照原本作成。　　　　　　　　　
如對本判決上訴，須於判決送達後20日內向本院提出上訴狀。
如委任律師提起上訴者，應一併繳納上訴審裁判費。
中　　華　　民　　國　　109 　年　　11　　月　　20　　日
                               書記官   鄭梅君
【附表】

編號 所有人 訴訟費用負擔比例  1 原告林庭安 4分之1  2 被告陳春成 4分之1  3 被告陳春傑 4分之1  4 被告陳秋田 4分之1